臺灣板橋地方法院刑事判決　　　　　　　 95年度金訴字第3號
公　訴　人　臺灣板橋地方法院檢察署檢察官
被　　　告　甲○○
指定辯護人　黃宗正律師
上列被告因違反銀行法等案件，經檢察官提起公訴（95年度偵字
第21108 號），本院判決如下：
    主  文
甲○○銀行職員，連續意圖為自己不法之利益，而為違背其職務
之行為，致生損害於銀行之財產，處有期徒刑貳年。如附表所示
之印文及署名均沒收。
    事  實
一、甲○○係台灣中小企業銀行蘆洲分行（下稱台企銀蘆洲分行
    ）職員，擔任櫃員，並兼任支票存款經辦、基金經辦等業務
    ，為從事業務之人。其查悉並利用台企銀蘆洲分行內部管控
    不符合牽制原則、主管亦未確實執行覆核工作、密碼控管有
    欠嚴謹及自行查核工作未落實等缺失（此部分疏失業經行政
    院金融監督管理委員會依違反銀行法之規定核處新台幣【下
    同】300 萬元罰鍰）；且因家中負債遭地下錢莊催討，竟鋌
    而走險，自民國94年6 月間起，基於意圖為自己不法所有、
    違背銀行職員之職務、行使偽造私文書、盜用印章、業務侵
    占及擅自侵入他人電腦及變更他人電磁紀錄等概括犯意，先
    以現有存戶之身分證統一編號，在電腦上開立虛偽帳戶，且
    以不當使用他人密碼之方式，進入台企銀行蘆洲分行電腦主
    機系統，任意更改存款戶之戶名，而任意變更他人之電磁紀
    錄。再盜用更改後戶名之印章，自行辦理驗印及鍵機。先後
    於94年6 月28日及94年12月12日以前開方式，利用林洪麗貞
    及蔡坤益身分證統一編號，盜用其他客戶（即「施玉仙」、
    「蔡坤益」）原先留存之印章，分別開立帳號00000000000
    號帳戶（戶名為林洪麗貞，嗣後陸續更名為林麗珍、林淑珍
    、施玉仙、鄭玉暉）及帳號0000000000號帳戶（戶名為蔡坤
    益），並向銀行服務台佯稱幫客戶代為取卡，在申請即時發
    卡之文件上，偽填姓名「林淑珍」、身分證統一編號「Ｚ000
    000000」、聯絡電話「00000000」等資料，而偽造前揭申請
    即時發卡之私文書（詳如附表編號一所示），旋持向台企銀
    行蘆洲分行申請即時發卡而行使之，並因而取得上開帳號
    00000000000 號帳戶之金融卡1 張，同時間又申請金融卡約
    定轉入帳號，以規避金融卡轉帳限制，再連續盜賣林洪麗貞
    、中乙祥營造工程有限公司（下稱中乙祥公司）及劉博文等
    人之基金，所得款項則以轉帳方式存入上開虛偽開立之帳戶
    ；或偽造取款憑條及不實之交易支出傳票，取得運德貨運有
    限公司（下稱運德公司）及林啟泰帳戶內之款項；嗣為避免
    其侵占客戶款項之事跡敗露，又將上揭客戶之款項於各該帳
    戶內來回轉帳提存（詳後述），總計其業務上侵占客戶之款
    項達11,848,014元（起訴書就此部分金額，將各該帳戶回補
    作帳之金額均列入被告業務侵占之金額，予以重覆計算，認
    金額達53,004,872元，尚有誤認，應予更正），均足生損害
    於台企銀蘆洲分行、各該受害客戶及遭甲○○冒名使用之人
    。茲就其犯罪情節詳述如下：
    (一)林洪麗貞部分：
      甲○○以上開方法，利用林洪麗貞之身分證統一編號，虛
      偽開立上開帳戶（帳號00000000000） 後，即將林洪麗貞
      原來之基金贖回款項存入帳戶變更為上開虛偽開立之新帳
      戶，並為下列犯行：
      1.於94年6 月29日冒用林洪麗貞之名義賣出摩根富林JF台
        灣債券基金，得款2,054,747 元，賣出基金所得款項存
        入上開虛偽開立之帳戶後，甲○○即以金融卡轉帳之方
        式，於同日將款項分為三筆70萬、55萬及80萬元，分別
        轉帳至約定帳戶即陳麗瓊所有華南商業銀行二重分行帳
        戶（帳號0000000000000） 、甲○○所有三重中正路郵
        局帳戶（帳號0000000000000000）及施雅婷所有第一商
        業銀行五股分行帳戶（帳號0000000000000000），款項
        最後均匯集至陳麗瓊支存帳戶內，用以清償欠款。
      2.嗣於94年8 月初，甲○○又將上開虛偽開立之帳戶戶名
        變更為「林麗珍」，且於94年8 月17日賣出林洪麗貞所
        有摩根富林JF台灣債券基金，得款2,058,115 元，同日
        甲○○即將該筆款項分為二筆170 萬、36萬元轉帳至施
        雅婷及甲○○上開帳戶內，所得款項均用以清償債務。
      3.於94年8 月24日甲○○又賣出林洪麗貞所有寶來富利基
        金，得款1,037,241 元，旋於同日轉帳100 萬元至施雅
        婷上開帳戶，並於94年8 月25日提領現金3 萬元，又於
        94年9 月6 日提領現金8 千元，所得款項均用以清償債
        務。
      4.於94年12月間，為避免上開虛偽帳戶遭察覺，復將上開
        虛偽開立之帳戶戶名變更為「施玉仙」，嗣於94年12月
        2 日甲○○又賣出林洪麗貞所有摩根富林JF台灣債券基
        金，得款2,066,829 元，同日轉帳160 萬元至施雅婷前
        開帳戶，再於94年12月3 日轉帳465,000 元至甲○○前
        開帳戶，所得款項均用以清償債務。
      5.於94年12月8 日甲○○又賣出林洪麗貞所有摩根富林JF
        台灣債券基金，得款1,033,641 元，同日轉帳100 萬元
        至施雅婷前開帳戶，94年12月15日分別提領現金3 萬元
        及7 千元，所得款項均用以清償債務。總計上開盜賣基
        金所挪用之款項為8,250,573 元。
      6.嗣於94年12月16日，因林洪麗貞發覺有異，致電台企銀
        蘆洲分行查詢，甲○○為免盜賣基金之不法犯行暴露，
        竟又挪用林啟泰帳戶內款項100 萬元及運德公司帳戶款
        項400 萬元，共500 萬元全數購買寶來富利基金，並存
        入林洪麗貞所有帳戶（00000000000） 內，再致電林洪
        麗貞表示係因內帳出錯，已修改更正，使林洪麗貞信以
        為真，甲○○之犯行，始未提早暴露。
      7.再於95年2 月23日，甲○○復賣出林洪麗貞所有基金，
        得款3,109,831 元；95年2 月27日再將上開虛偽補回之
        500 萬元基金賣出，得款5,010,201 元，再連同上開虛
        偽開立帳戶中之300 萬元，共計11, 120,032 元，以語
        音轉帳之方式，轉至劉博文之帳戶內，以回補挪用劉博
        文友邦旗艦全球平衡組合基金款項（詳如後述）。
    (二)運德公司部分：
      甲○○利用受託保管運德公司存摺之便，基於偽造文書之
      犯意，偽造運德公司活期存款帳戶（帳號00000000000 號
      ）400 萬元之取款憑條（其上註記需補蓋印鑑章）以取得
      款項，再以電話通知該公司會計郭蓓婷表示渠所製作之交
      易傳票有1 張日期填寫有誤，如欲重新辦理，需攜帶公司
      印章前來辦理，致使郭蓓婷陷於錯誤，而交付運德公司印
      章及負責人「陳月儉」之印章，甲○○則趁此機會，盜用
      前揭印章蓋印於上開取款憑條（詳如附表編號三所示），
      以完成相關程序。
    (三)林啟泰部分：
      甲○○利用製作支出傳票之機會，先行偽造林啟泰支票存
      款帳戶（帳號0000000000），於94年12月16日製作不實之
      支出傳票100 萬元，再以電腦鍵入代號「AA00099 」，表
      示該筆100 萬元之款項，係充作支票存款退票違約金之用
      ，藉以挪用上開100 萬元款項。嗣因林啟泰以電話查詢帳
      戶餘額，甲○○恐案情爆發，隨即於95年2 月10日，並盜
      用「施玉仙」之印章，偽造取款憑條（詳如附表編號六所
      示），自上開施玉仙之帳戶內，轉帳100 萬元至林啟泰帳
      戶內作為償還。甲○○更向林啟泰稱因銀行內部帳務出錯
      ，為彌平帳目金額不符及方便作帳緣故，請林啟泰開立1
      張94年12月16日到期之100 萬支票，林啟泰不疑有他，即
      依照指示開立票號AS0000000 號支票，甲○○遂將該支票
      與前述不實之支出傳票調換，以掩飾其犯行。
    (四)中乙祥公司部分：
      甲○○因隨意挪用資金，為回補挪用運德公司資金所造成
      之缺口，竟利用中乙祥公司委託其代為向總行信託部操作
      買賣基金之機會，先以上開手法，虛偽開立「蔡坤益」活
      期存款帳戶（帳號00000000000 號），並將此虛偽開立之
      帳戶取代中乙祥公司預設之基金存扣款帳戶（帳號000000
      00000 號），並為下列犯行：
      1.於94年12月19日盜賣中乙祥公司500 萬元摩根富林JF台
        灣債券基金，得款5,043,138 元，款項存入虛偽開立之
        「蔡坤益」活期存款帳戶（帳號00000000000 號）後，
        其中400 萬元用以償還前開挪用之運德公司400 萬元之
        款項，其餘均陸續提領現金花用（詳如附表編號二所示
        ）。
      2.於94年12月23日盜賣中乙祥公司1500萬元摩根富林JF台
        灣債券基金，得款15,132,732元，並將款項存入虛偽開
        立之「蔡坤益」活期存款帳戶（帳號00000000000 號）
        。嗣後為避免盜賣犯行遭發覺，復於94年12月26日自虛
        偽開立之「蔡坤益」活期存款帳戶（帳號00000000000
        號），偽造取款憑條取出1,427 萬元之款項（詳如附表
        編號五所示），連同其盜賣劉博文500 萬元之基金（詳
        如後述）所得之款項573 萬元，總計2 千萬元，以中乙
        祥公司名義申購摩根富林JF台灣債券基金，用以掩飾盜
        賣中乙祥公司基金之犯行。
    (五)劉博文部分：
      甲○○為回補前開盜賣中乙祥公司基金，竟在劉博文不知
      情之情況下，先後為下列犯行：
      1.於94年12月23日盜賣劉博文500 萬元友邦旗艦全球平衡
        基金，得款5,737,055 元，此款項遭甲○○轉入前揭施
        玉仙之帳戶後，施義昱再於94年12月26日偽造取款憑條
        （詳如附表編號四所示），將之提領挪用，購買基金以
        回補予中乙祥公司。
      2.於95年1 月18日又盜賣劉博文500 萬元友邦旗艦全球平
        衡基金，得款5,721,342 元，並於95年2 月6 日將572
        萬元轉入上開虛偽開立之施玉仙之帳號00000000000 號
        帳戶內，隨即於95年2 月7 日現存入甲○○帳戶後，再
        以轉帳或提現之方式，存入陳麗瓊所有華南商業銀行二
        重分行帳戶（帳號0000000000000） ，而予以挪用。嗣
        於95年2 月23日，甲○○為掩飾其犯行，復賣出林洪麗
        貞所有基金，得款3,109,831 元；95年2 月27日再將上
        開虛偽補回之500 萬元基金賣出，得款5,010,201 元，
        再連同上開虛偽開立帳戶中之300 萬元，共計11,120,
        032 元，以語音轉帳之方式，轉至劉博文之帳戶內，以
        回補挪用劉博文友邦旗艦全球平衡組合基金款項。
    六嗣於95年3 月14日甲○○休假，因林洪麗貞至台企銀蘆洲
      分行查詢基金獲利，經承辦行員輸入林洪麗貞身分證字號
      時，發現顯示「鄭玉暉」之帳戶，始進行內部查核，而發
      現上情。甲○○於其案件未經有偵查犯罪權限之公務員發
      覺前，於95年3 月15日由原台企銀蘆洲分行經理簡順保陪
      同自行向法務部調查局臺北縣調查站自首犯罪接受裁判，
      始悉上情。
二、案經法務部調查局臺北縣調查站報請臺灣板橋地方法院檢察
    署檢察官偵查起訴。
    理  由
一、訊據被告甲○○對於上揭事實全部坦承不諱，核與證人即被
    害人林洪麗貞、鄭鈞偉、林啟泰、陳月儉、劉博文於調查站
    詢問時所證述之情節相符，亦核與證人即前台企銀蘆洲分行
    經理簡順保於調查站及偵查中所為之證言一致，此外，並有
    林洪麗貞客戶交易詳細資料、德運公司存提款資料、林啟泰
    簽發之支票影本、施雅婷第一商業銀行存款明細資料各1 份
    、臺灣中小企業銀行蘆洲分行函及所附被告盜賣客戶基金金
    額及本行回補代墊金額明細表、帳務資料、申請即時發卡文
    件、林洪麗貞、林啟泰、運德貨運公司、中乙祥公司等帳戶
    之開戶資料及交易明細、取款憑條、存款憑條、支票等文件
    、華泰商業銀行函及所附陳麗瓊之開戶資料及交易明細、第
    一商業銀行長泰分行函及所附施雅婷之開戶資料及交易明細
    、中華郵政股有限公司函及所附甲○○之開戶資料及歷史交
    易明細、彰化商業銀行三重埔分行函及所附陳麗瓊之開戶資
    料及交易明細、臺灣中小企業銀行總行函及所附刑事告訴狀
    及相關資料、被告提出之基金交易資料、自白書、付款給地
    下錢莊明細表、告訴人於偵查中提出之取款憑條及存款憑條
    影本、及臺灣中小企業銀行蘆洲分行96年2 月15日96蘆洲字
    第1549600009號函及所附資料附卷可稽（見調查站卷宗第
    17-20 、22、26、37、40-105、106-141 、142-150 、151-
    154 、155-215 、216-227 、228- 232、233-234 、235-23
    7 、偵查卷第31-36 頁、本院卷第39-42 頁）。綜上調查，
    堪認被告前揭自白應與事實相符，本件事證明確，被告犯行
    堪予認定。
二、查被告行為後，刑法業於94年2 月2 日修正公布，95年7 月
    1 日起施行，其中與本件有關部分之第2 條、第55條、第56
    條、第62條均業已修正。按「行為後法律有變更者，適用行
    為時之法律，但行為後之法律有利於行為人者，適用最有利
    於行為人之法律」，修正後刑法第2 條第1 項定有明文。此
    條規定係規範行為後法律變更所生新舊法比較適用之準據法
    ，本身尚無新舊法比較之問題，於新法施行後，應一律適用
    新法第2 條第1 項之規定，為「從舊從輕」之比較，先予敘
    明，再按本次法律變更，比較時應就罪刑有關之共犯、未遂
    犯、想像競合犯、牽連犯、連續犯、結合犯，以及累犯加重
    、自首減輕暨其他法定加減原因（如身分加減）與加減例等
    一切情形，綜其全部罪刑之結果而為比較（最高法院95年5
    月23日95年度第8 次刑事庭會議決議參照）。茲就本件新舊
    法比較結果敘述如下：
    (一)查被告行為後，刑法第55條牽連犯、第56條連續犯之規定
      ，均已於94年1 月7 日修正刪除，於同年2 月2 日公布，
      並於95年7 月1 日施行；此刪除雖非犯罪構成要件之變更
      ，但顯已影響行為人刑罰之法律效果，自屬法律有變更，
      依新刑法第2 條第1 項前段規定，經比較新、舊法結果，
      以得論以一罪之舊法規定較有利於被告，故仍應適用較有
      利於被告之行為時法律即舊法論以牽連犯與連續犯（最高
      法院95年第8 次刑事庭會議決議參照）。
    (二)被告對於未發覺之罪自首而受裁判，依修正後刑法第62條
      將原規定之「必減」修正為「得減」，雖性質上屬刑法裁
      量之事項，惟既影響行為人之刑罰法律效果，應屬法律變
      更之範疇，而有刑法第2 條第1 項之適用，經比較新舊法
      ，以舊法規定「必減」對行為人較為有利，故應適用舊法
      第62條前段規定減輕其刑。
三、核被告甲○○所為，係犯銀行法第125 條之2 第1 項之銀行
    職員違背職務罪、刑法第216 條、第210 條之行使偽造私文
    書罪、第217 條第2 項盜用印章罪、第336 條第2 項業務侵
    占罪、第358 條無故輸入他人帳號密碼入侵他人之電腦罪、
    及第359 條之變更他人電腦電磁記錄罪。被告盜用印章之行
    為係其偽造私文書之部分行為，而其偽造私文書之低度行應
    為行使偽造私文書之高度行為所吸收，均不另論罪。另被告
    多次違背銀行職員之職務、行使偽造私文書、業務侵占、輸
    入他人帳號密碼入侵他人電腦及變更他人電腦電磁紀錄等犯
    行，均時間緊接、所犯構成要件相同之罪，均應依修正前刑
    法第56條連續犯之規定分別論以一罪。又被告連續犯上開銀
    行法第125 條之2 第1 項之罪、刑法第216 條、第210 條、
    第336 條第2 項、第358 條、第359 條之罪等犯行間，均有
    方法結果之牽連關係，應依修正前刑法第55條牽連犯之規定
    ，從一最重之連續犯銀行法第125 條之2 第1 項之銀行職員
    違背職務罪處斷。又本件被告係於犯罪被察覺前自首而接受
    裁判，有被告於調查站之詢問筆錄1 份附卷可按（見調查站
    卷宗第5-7 頁），應依修正前刑法第62條之規定減輕其刑。
四、爰審酌本件並無前科，素行尚佳，此有臺灣高等法院被告前
    案紀錄表1 紙附卷可查，渠明知身為銀行之職員，應忠誠履
    行其業務，以維護整體金融秩序，使銀行發揮穩定國民經濟
    之功能，尤應避免以不法手段挪用客戶資金，以免妨害銀行
    管理之正確性，詎被告因家中遭地下錢莊追討債務，不思以
    正當手段清償解決，竟鋌而走險，利用銀行內部管理之缺失
    ，上下其手，反覆作帳，而侵占客戶之資金逾千萬元之多，
    其犯罪之動機、目的、手段均殊非可取，所為嚴重危害國家
    金融秩序，造成民眾對銀行喪失信賴，犯罪所生危害實屬非
    輕，惟考量被告犯後已坦認犯行，雖一時無力償還欠款，惟
    對銀行損害賠償之請求均未異議，並已賠償部分金額，堪認
    應有悔意，犯後態度良好等一切情狀，量處如主文所示之刑
    ，以資懲儆。至被告偽造如附表所示之印文及署名部分，均
    應依刑法第219 條規定沒收之。
據上論斷，應依刑事訴訟法第299 條第1 項前段，銀行法第125
條之2 第1 項、刑法第11條前段、第2 條第1 項前段、第210 條
、第216 條、第336 條第2 項、第358 條、第359 條、第219 條
，修正前刑法第55條、第56條、第62條，判決如主文。
本案經檢察官張誌洋到庭執行職務。
中　　華　　民　　國　　96　　年　　5 　　月　　31　　日
                刑事第五庭審判長法　官  陳坤地
                                法  官  李麗珠
                                法  官  許映鈞
以上正本證明與原本無異
如不服本判決應於送達後10日內向本院提出上訴狀
                                書記官　范煥堂
中　　華　　民　　國　　96　　年　　5 　　月　　31　　日
附表
 ┌──┬────────┬────────┬─────┬─────┐
 │編號│　文　　　　件　│　內　　　　容  │　數　量　│卷號及卷頁│
 ├──┼────────┼────────┼─────┼─────┤
 │一  │申請即時發卡文件│「林淑珍」簽名  │簽名1枚　 │法務部調查│
 │    │                │                │          │局臺北縣調│
 │    │                │                │          │查站卷宗第│
 │    │                │                │          │54頁      │
 │    │                │                │          │          │
 ├──┼────────┼────────┼─────┼─────┤
 │二　│臺灣中小企業銀行│「蔡坤益」印文  │印文1枚   │法務部調查│
 │　　│取款憑條        │　　　　        │　        │局臺北縣調│
 │    │                │                │          │查站卷宗第│
 │    │                │                │          │99頁背面  │
 │    │                │                │          ├─────┤
 │    │                │                │          │95年度偵字│
 │    │                │                │          │第21108號 │
 │    │                │                │          │第34頁    │
 │    │                │                │          ├─────┤
 │    │                │                │          │本院卷宗第│
 │    │                │                │          │41頁      │
 ├──┼────────┼────────┼─────┼─────┤
 │三  │臺灣中小企業銀行│「運德貨運有限公│印文2枚   │法務部調查│
 │    │取款憑條        │司」及「陳月儉」│          │局臺北縣調│
 │    │                │印文            │          │查卷宗第  │
 │    │                │                │          │104 頁    │
 │    │                │                │          ├─────┤
 │    │                │                │          │95年度偵字│
 │    │                │                │          │第21108號 │
 │    │                │                │          │偵查卷宗第│
 │    │                │                │          │31頁      │
 ├──┼────────┼────────┼─────┼─────┤
 │四　│臺灣中小企業銀行│「施玉仙」印文  │印文1枚   │法務部調查│
 │　　│取款憑條        │　              │　        │局臺北縣調│
 │    │                │　              │          │查站卷宗第│
 │    │                │                │          │101 頁背面│
 ├──┼────────┼────────┼─────┼─────┤
 │五　│臺灣中小企業銀行│「蔡坤益」印文  │印文1枚   │法務部調查│
 │　  │取款憑條        │　　　　        │　        │局臺北縣調│
 │    │                │                │          │查站卷宗第│
 │    │                │                │          │102 頁    │
 ├──┼────────┼────────┼─────┼─────┤
 │六  │臺灣中小企業銀行│「施玉仙」印文  │印文1枚   │法務部調查│
 │    │取款憑條        │                │          │局臺北縣調│
 │    │                │                │          │查卷宗第  │
 │    │                │                │          │103 頁    │
 │    │                │                │          ├─────┤
 │    │                │                │          │95年度偵字│
 │    │                │                │          │第21108號 │
 │    │                │                │          │偵查卷宗第│
 │    │                │                │          │32頁      │
 └──┴────────┴────────┴─────┴─────┘
附錄本案所犯法條全文
銀行法第125條之2
銀行負責人或職員，意圖為自己或第三人不法之利益，或損害銀
行之利益，而為違背其職務之行為，致生損害於銀行之財產或其
他利益者，處3年以上10年以下有期徒刑，得併科新臺幣1千萬元
以上2億元以下罰金。其犯罪所得達新臺幣一億元以上者，處7年
以上有期徒刑，得併科新臺幣2500 萬元以上5億元以下罰金。
銀行負責人或職員，二人以上共同實施前項犯罪之行為者，得加
重其刑至二分之一。
第 1 項之未遂犯罰之。
前三項規定，於外國銀行或經營貨幣市場業務機構之負責人或職
員，適用之。
中華民國刑法第216條
行使第210條至第215條之文書者，依偽造、變造文書或登載不實
事項或使登載不實事項之規定處斷。
中華民國刑法第210條
偽造、變造私文書，足以生損害於公眾或他人者，處5年以下有
期徒刑。
中華民國刑法第217條
偽造印章、印文或署押，足以生損害於公眾或他人者，處3年以
下有期徒刑。
盜用印章、印文或署押，足以生損害於公眾或他人者，亦同。
中華民國刑法第336條
對於公務上或因公益所持有之物，犯前條第1 項之罪者，處1 年
以上7 年以下有期徒刑，得併科5 千元以下罰金。
對於業務上所持有之物，犯前條第1 項之罪者，處6 月以上5 年
以下有期徒刑，得併科3 千元以下罰金。
前二項之未遂犯罰之。
中華民國刑法第358條
無故輸入他人帳號密碼、破解使用電腦之保護措施或利用電腦系
統之漏洞，而入侵他人之電腦或其相關設備者，處3年以下有期
徒刑、拘役或科或併科10萬元以下罰金。
中華民國刑法第359條
無故取得、刪除或變更他人電腦或其相關設備之電磁紀錄，致生
損害於公眾或他人者，處5年以下有期徒刑、拘役或科或併科20
萬元以下罰金。
